【裁判字號】    99,上更(一),242
【裁判日期】    991026
【裁判案由】    偽造文書
【裁判全文】
臺灣高等法院刑事判決             99年度上更(一)字第242號
上  訴  人  臺灣臺北地方法院檢察署檢察官
被      告  己○○
選任辯護人  劉立鳳律師
            劉樹志律師
上列上訴人因偽造文書案件，不服臺灣臺北地方法院96年度易字
第1757號，中華民國96年12月26日第一審判決（起訴案號：臺灣
臺北地方法院檢察署95年度偵字第24914號），提起上訴，經本
院判決後，由最高法院第一次發回更審，本院判決如下：
    主  文
上訴駁回。
    理  由
一、公訴意旨略以：被告己○○為臺北市政府地政處松山地政事
    務所（下稱松山地政事務所）第二課測量員，明知臺灣臺北
    地方法院法官於民國八十九年六月十三日下午二點三十分在
    臺北市○○區○○路五段七二號進行勘驗時，僅有測量助理
    員戊○○到場會同勘驗，其並未實際到場會同法官勘驗，亦
    明知戊○○未經其授權偽簽其簽名於勘驗筆錄上，竟為隱匿
    其未到場會同勘驗之事實，基於概括犯意，於翌（十四）日
    所製作之結案簽呈中僅記載：「本案業已會同法院人員勘查
    完竣，因原告無法指界，致無法測量，經法院告知無需測量
    ，另函復法院。」等語後，逐層陳核而行使之。復在未撥打
    電話與臺北地院仁股書記官張汝琪說明前開代簽事實之情形
    下，虛偽製作八十九年六月十四日上午九點十五分之公務電
    話紀錄，於該電話紀錄之受話人通話內容欄位內記載：「一
    、八十九年六月十三日下午測量案，本人與測量助理丙○○
    二人提前抵達現場.....近下午三時許未見貴院人員，偕張
    測助返所時，沿路碰見另名測量助理戊○○，郭員告知已會
    同法院勘查峻事，並代本人簽名。二、書記官告知本所已經
    貴所派員到場即可。」等不實事項而行使之，足以生損害松
    山地政事務所對於案件管理之正確性等語，因認被告涉犯刑
    法第二百十六條、第二百十三條行使登載不實之公文書罪嫌
    。
二、按犯罪事實應依證據認定之，無證據不得認定犯罪事實；又
    不能證明被告犯罪者，應諭知無罪之判決，刑事訴訟法第一
    百五十四條第二項及第三百零一條第一項分別定有明文。再
    按事實之認定，應憑證據，如未能發現相當證據，或證據不
    足以證明，自不能以推測或擬制之方法，為裁判基礎；且認
    定不利於被告之事實須依積極證據，苟積極證據不足為不利
    於被告事實之認定時，即應為有利於被告之認定；另認定犯
    罪事實所憑之證據，雖不以直接證據為限，間接證據亦包括
    在內，然無論直接證據或間接證據，其為訴訟上之證明，須
    於通常一般之人均不致有所懷疑，而得確信其為真實之程度
    者，始得據之為有罪之認定，倘其證明尚未達到此一程度，
    而有合理之懷疑存在，無從使事實審法院得有罪之確信時，
    即應由法院為諭知被告無罪之判決（最高法院四十年臺上字
    第八六號、七十六年臺上字第四九八六6號判例意旨參照）
    。又按刑事訴訟法第一百六十一條已於民國九十一年二月八
    日修正公布，其第一項規定：檢察官就被告犯罪事實，應負
    舉證責任，並指出證明之方法。因此，檢察官對於起訴之犯
    罪事實，應負提出證據及說服之實質舉證責任。倘其所提出
    之證據，不足為被告有罪之積極證明，或其指出證明之方法
    ，無從說服法院以形成被告有罪之心證，基於無罪推定之原
    則，自應為被告無罪判決之諭知（最高法院九十二年台上字
    第一二八號判例意旨參照）。
三、公訴人認被告涉有行使登載不實公文書犯行，無非以：被告
    供述，共同被告吳榮哲、丁○○於偵查中供述，告訴人甲○○、乙○○指訴，證人張汝琪、李振宗證述，八十九年六月
    十四日結案簽呈、同日上午九點十五分電話紀錄各一份等為
    論據。訊據被告固坦承製作上開簽呈及電話紀錄之事實，惟
    否認有行使登載不實公文書之犯行，辯稱：八十九年六月十
    三日下午前往法院囑託之現場時，因無法找到囑託測量建物
    ，另至信義之星工地詢問警衛未果，且適逢大雨，始未能於
    指定時間與法官會合，回程途中遇見戊○○始知已勘驗完畢
    。戊○○告知因當事人無法指界，法官稱無需測量，其並已
    代被告在筆錄上簽名，故被告於八十九年六月十四日在結案
    簽呈為前開記載，內容並無任何不實。又被告確實曾於八十
    九年六月十四日上午九點十五分撥打電話予台北地方法院仁
    股書記官張汝琪，說明未能與法院人員會合之原因及戊○○
    代簽被告姓名之事實，經書記官稱單位有人到場即可，始於
    活頁電話紀錄本內製作該電話紀錄等語。
四、經查：
甲、八十九年六月十四日簽呈部分：
（一）原審法院八十九年度補字第二五九號告訴人甲○○、乙○○請求損害賠償事件，經原審以北院文民仁八十九補二五
      九字第三０四二一號函指定於八十九年六月十三日下午二
      時三十分前往臺北市○○路○段七二號實施測量，當日由
      承辦書記官張汝琪作成勘驗筆錄，松山地政事務所助理測
      量員戊○○於勘驗筆錄上簽寫被告之姓名，事後被告於八
      十九年六月十四日擬具簽呈，呈請上級核准結案。而戊○○因上開偽造署押犯行，業經原審以九十三年度簡上字第
      一一六號判決判處有期徒刑三月，緩刑二年確定等事實，
      為被告所不爭執，復有上開函文、八十九年六月十三日勘
      驗筆錄、八十九年六月十四日簽呈及九十三年度簡上字第
      一一六號判決書在卷可參（見九十三年度他字第三六八六
      號卷第六、十一、十七頁及九十六年度偵續字第二四八號
      卷第一一二至一一九頁），此部分事實首堪認定。
（二）按辦理民事訴訟事件應行注意事項第一一○條第一項規定
      ：「審判長、受命法官或受託法官因觀察某事實依其五官
      作用查驗其標的物之行為均為勘驗。」即民事事件之勘驗
      乃審判長、受命法官或受託法官依其五官作用查驗標的物
      後所為判斷，而非依當事人之陳述為判斷。又目前法院受
      理一般民事訴訟事件有關占用土地履勘現場及測量，係由
      承辦法官會同當事人及地政人員到場，先由原告就受測量
      標的物為指界，經聽取當事人及地政事務所人員關於測量
      方法之意見，並審酌現場狀況後，由審判長、受命法官或
      受託法官指示地政事務所之測量員應行測量之特定位置、
      範圍，該測量員依據法院此項囑託進行測量，事後再由受
      託地政機關製作複丈成果圖供法院參考，因此經查驗之標
      的物究竟是否應進行測量，其決定權即為法院之審判長、
      受命法官或受託法官，而非受囑託之地政機關人員，其理
      自明。是依原審八十九年度補字第二五九號案件八十九年
      六月十三日勘驗筆錄之勘驗結果第一項記載：「信義區○○段○○段三十之七、三一三一之一地號土地現況為一大
      片草皮，其上有一臨時性建物，原告（即告訴人二人）於
      八十九年五月十一日所附地籍圖上之電線桿等均已被拆除
      ，致原告所指之被占用位置無法確定。」，自係承辦法官
      依當天勘驗現場認識之事項所為判斷；勘驗結果第二項：
      「地政事務所人員稱無確切界址及地上物，故無法測量」
      及第三項：「原告稱欲請求回復原狀之占用面積約六百五
      十坪」等記載，分別係就地政人員及當事人所陳述之意見
      所為紀錄，尚非法院判斷之事實，先予敘明。
（三）又證人即偽造署押案件被告戊○○於調查局市調處證稱：
      八十九年六月十三日下午，我依法院指定時間抵達臺北市
      ○○路○段七二號測量現場，與法官、書記官、告訴人會
      合，惟因當天下大雨，且實測現場無地上物，致當事人無
      法指界，故未實施測量，由於會勘當時，現場原地上物已
      被拆除，致原告無法確定被占用位置，我才在應訊時，答
      稱「無確切界址及地上物，故無法測量」，法院會勘時，
      己○○、丙○○並未在場，是在我會勘結束，欲返回辦公
      室途中，才在現場附近路上遇見開車的己○○及騎車的丙○○二人，當場我即將代簽名一事口頭向己○○報告，另
      於次日上班時，將會勘經過詳情向己○○報告等語（見原
      審九十三年度簡上字第一一六號卷內九十二年度偵字第二
      ０六八七號卷第四至五頁）。嗣於檢察官事務官詢問時證
      稱：因為當天原告無法指出要測量的地點，法官也沒有指
      示，所以沒有測量，我從事測量工作已三十多年，均擔任
      測量助理員，一般此類無地上物案件均無法測量，除非
      法官有特別指示要如何測量。當天法官裁示不用測量，勘
      驗程序即結束等語（見九十六年度偵續字第二四八號卷第
      七二頁）。參以該勘驗筆錄復記載「一、...原告於八十
      九年五月十一日所附地籍圖上之電線桿等均已被拆除，致
      原告所指被占用位置無法確定」，及「三、原告稱欲請求
      回復原狀之占用面積約六百五十坪」（見九十三年度他字
      第三六八六號卷第十一頁），可知勘驗之現場確實因原告
      主張之地上物已遭拆除，且原告僅表示回復原狀之面積，
      未有任何指界之行為，而無法確定原告所指被占用之位置
      ，再觀該勘驗筆錄末僅記載「諭本件候核辦」，並無任何
      指示地政機關實施測量之行為（見同上頁偵卷），顯見該
      案承辦法官於當日勘驗完竣後，認有前述無法確定原告所
      指占用位置之情事，作成本日毋庸測量之判斷，同時指示
      兩造等候法院審核辦理，則被告於八十九年六月十四日結
      案簽呈關於「一、本案業已會同法院人員勘查完竣，因原
      告無法指界，致無法測量，經法院告知無需測量」之記載
      ，核與當日勘驗結果相符，自無登載不實公文書可言。
（四）次按刑法第二百十三條之公務員登載不實之文書罪，以公
      務員明知為不實之事項而登載於其職務上所掌之公文書，
      為其構成要件，如僅單純消極的故意不予製作，並無積極
      的為不實登載之行為，尚難繩以該罪名（見最高法院八十
      八度台上字第七０六一號、九十一年度台上字第五０三一
      號判決意旨參照）。一般民事訴訟事件有關占用土地履勘
      現場及測量之實務運作，受囑託測量者乃受託之地政機關
      ，並非赴現場測量之人員，倘法院欲借重測量員之專業智
      識，依其個人所為之意見作為判斷依據，即應命以鑑定人
      或鑑定證人身分具結後陳述。而本件上開囑託測量函之受
      文者係松山地政事務所；且勘驗筆錄勘驗結果第二項亦記
      載「地政事務所人員稱」，已見原審囑託測量對象係松山
      地政事務所，並非到場之測量員。再地政事務所並無要求
      此類結案簽呈應載明抵達勘驗現場人員姓名之相關規定，
      則被告就該案處理情形呈請上級核准，以便終結該件囑託
      測量案件，所製作之簽呈內容既無不實，自不得僅因被告
      未載明何人抵達勘驗現場，致有漏載到場之人，即認被告
      製作之簽呈內容為不實。再者，上開簽呈上並未登載被告
      本人到場會同法院人員勘查完竣之情事，僅係記載「本案
      業已會同法院人員勘查完竣」，被告雖未將實際到場人為
      「戊○○」記載於簽呈上，祗係消極不予記載，並非積極
      為不實登載之行為，依上開說明，自不構成公務員登載不
      實罪。
乙、八十九年六月十四日公務電話紀錄部分：
（一）被告於八十九年六月十三日下午與丙○○二人前往法院囑
      託之測量現場，因無法找到測量建物，另至信義之星工地
      詢問警衛未果，且適逢大雨，未能於指定時間與法官會合
      ，回程途中遇見戊○○得知已勘驗完畢及代為簽名之事乙
      節，業據證人戊○○、丙○○分別證述明確。證人戊○○
      於調查局證稱：八十九年六月十三日下午抵達臺北市○○
      路○段七二號會勘時，被告及丙○○並未在場，我於會勘
      結束返回辦公室途中，才在勘驗現場附近路上遇見開車之
      被告及騎車之丙○○，當場向被告報告代簽名一事，次日
      即同年六月十四日上班時，再將詳情向被告報告等語（見
      原審九十三年度簡上字第一一六號卷內九十二年度偵字第
      二○六八七號卷第四至六頁）；嗣於本院審理時證稱：八
      十九年六月十三日下午與法院人員會勘結束後，返回辦公
      室途中有碰到被告及丙○○，他有問我狀況，我那時口頭
      跟他說法院會勘完了，我有代他簽名，隔天早上也是口頭
      向被告報告，內容都有講清楚等語（見本院更一審卷第八
      十一頁）；及證人丙○○於本院審理時證稱：八十九年六
      月十三日下午有受法院囑託前往臺北市○○路○段七二號
      會勘測量，當天雨下很大，到達會勘地點我遇到己○○，
      保全說沒有這個地址，叫我們到後面去等，現場沒有看到
      戊○○所以往前走，遇到戊○○時他說法官已經走了，而
      且雨下很大，被告與戊○○在講話，內容我不知道，我們
      三個一起回地政事務所等語（見本院更一審卷第八十頁）
      ，且觀諸上開證人戊○○、丙○○所述當日前往會勘過程
      、之後見面等節，復與被告供述之情節互核大致相符，足
      徵被告辯稱其於八十九年六月十三日下午雖未抵達臺北市
      ○○路○段七二號勘驗現場，但與丙○○已至現場附近等
      候，之後並遇見勘驗完畢之戊○○，經戊○○告知勘驗程
      序已完畢及代為簽名之事，並非無據。據此，足認被告所
      製作之八十九年六月十四日上午九點十五分之電話紀錄所
      載：「一、八十九年六月十三日下午測量案，本人與測量
      助理丙○○二人提前抵達現場，適大雨乃至大門口等候，
      惟遭保全人員把關囑至後側門等候，近下午三時許，未見
      貴院人員，偕張測助返所時，沿路碰見另名測量助理戊○○，郭員告知已會同法院勘查峻事，並代本人簽名」等內
      容，核與事實相符。雖卷附戊○○之八十九年八月十五日
      便箋影本載稱：「有關職（戊○○）於法院囑託測量勘測
      紀錄表上代組長己○○簽名乙事，謹報告當時現場情形如
      下：職於八十九年六月十三日下午二時三十分前已到達，
      現場當時正下大雨，職便到樹下躲雨並等候組長己○○與
      組員丙○○兩人。當法院人員到達時仍未見到陳、張二人
      ，職即過馬路與法院人員會同，並在場應答法官之詢問後
      ，隨即做完筆錄，因法院人員要求地政機關測量人員簽名
      時，仍未見陳、張二人在場，且當時正下大雨又法院人員
      另有案件急需離開，盱衡之下，職先代組長己○○簽名。
      隔天（六月十四日）上班時即將此事向組長己○○報告，
      以上敘明屬實。」等語（見九十六年度偵續字第二四八號
      卷第三十六頁）。似與該證人前開證述內容相歧，然經質
      之證人戊○○所述何以與便簽內容不盡相符時，仍證稱：
      我在現場是口頭講，不認為是報告，隔天早上是口頭報告
      ，內容都有講清楚等語（見本院更一審卷第八十一頁反面
      ），參以證人戊○○僅為測量助理，並非具有專業法律知
      識之人，其於製作上開便簽時，僅就其主觀上認為重要部
      分記載說明，縱對於向被告報告之過程細節有所遺漏及稍
      有不明確，亦屬合理，尚難逕謂其所言均屬虛偽，而據採
      為不利被告之認定。
（二）被告堅稱於勘驗現場後，曾以電話與張汝琪書記官聯絡。
      而依卷附原審囑託松山地政事務所前往現場測量之八十九
      年五月十七日北院文民仁八十九補二五九字第三０四二一
      號函文（見九十三年度他字第三六八六號卷第六頁），其
      上確實有「00000000（即原審法院總機）轉6064」、「張
      如琪6064」等隨手記載之文字、號碼，及「己○○」印文
      。被告並於本院供稱：該公函左下角有個「00000000轉
      6064」是我順手寫下來的等語（見本院更一審卷第41頁）
      ，參諸本件測量案件既為被告所負責承辦，承辦期間公文
      既由被告所保管，被告主張上開函文左下角之電話號碼為
      其所親自書寫紀錄，尚與常情無違。況同案被告戊○○於
      調查局供稱：勘驗後隔沒幾天，被告有向我告知關於打電
      話給書記官張汝琪說明代簽名一事，但不知道被告說明的
      內容，那幾天也有看到被告打電話給書記官所製作之公務
      電話紀錄（即九十六年度偵續字第二四八號卷第七七頁電
      話紀錄）等語（見九十六年度偵續字第二四八號卷第七三
      頁）。再者，證人丁○○於本院復證稱：我在九十一、九
      十二年間在松山地政事務所擔任第二課的課長，主要承辦
      業務是測量。有看過九十六年度偵續第二四八號卷第七十
      七頁公務電話紀錄，確實時間點我忘記了，乙○○有一個
      陳情案件，我查相關資料的時候，當時有查是否有與法院
      有公務電話有質疑，所以我才會查，在公務電話紀錄簿裡
      面找到的。公務電話紀錄簿都是放在課長座位後面的位置
      上，而且沒有強制打電話一定要記載，當時被告表示他有
      做紀錄，我就去翻公務電話紀錄簿，確實有找到這張公務
      電話紀錄。公務電話紀錄簿是活頁的，任何人都可以取出
      來，我當時有去注意電話紀錄前後時間順序是沒有問題的
      。（問：辛可仁上次開庭作證時證稱：他在製作九十二年
      一月二日函文時，所參考的公務電話紀錄的來源有可能是
      你提供的，你印象中有無此事？）印象中他有來問我，我
      是有把這份查到的資料提供給他參考等語（見本院更一審
      卷第一二三至一二四頁），並有前開公務電話紀錄、台北
      市松山地政事務所九十二年一月二日北市松地人字第０九
      一三一八八四六００號函影本各一份附卷可參（見九十三
      年度他字第三六八六號卷第二四、二五頁、九十六年度偵
      續字第二四八號卷第七七頁），足見被告於八十九年六月
      十三日法院至現場會勘測量後，確實有製作前開公務電話
      紀錄並附於公務電話紀錄簿內無誤。佐以證人即原審法院
      書記官張汝琪於另案審理時證稱：我記得有接過松山地政
      事務所人員之來電，但是不記得是何人打來的，也不記得
      電話內容為何等語（見原審法院九十三年度簡上字第一一
      六號卷第一九一頁），亦不否認於該案囑託松山地政事務
      所測量期間，確實有接獲松山地址事務所人員之來電，僅
      對通話內容及通話對象已無記憶，而以法院書記官每日承
      辦案件數量非少，證人張汝琪與被告間又非舊識，本難期
      待證人於九十三年十一月十六日作證時，記得四年多前某
      日是否曾接聽被告來電及通話內容等情，自不得僅以證人
      張汝琪於案發四年後對上開電話紀錄內容不復記憶，即推
      定被告確實未撥打該通電話，公訴人據此指稱被告製作之
      電話紀錄虛偽不實，要屬無據。至證人張汝琪固於九十六
      年五月八日偵查中證稱：勘驗完後，地政人員有打電話聯
      絡，但不是勘驗完後一、二天，應該是在法官已經裁定要
      駁回原告之申請後，地政機關才打電話來說要重新測量，
      印象中沒有接到地政人員說當天會勘的人員未到場這樣的
      電話等語（見九十六年度偵續字第二四八號卷第七一頁）
      ，惟經檢察事務官請其再次確認是否確未接過類似電話時
      ，又改稱「沒有辦法確認」等語（見同上偵卷筆錄第七十
      三頁）；然按通常一般人之記憶，隨時間之經過而遞減，
      實屬常情，查證人張汝琪於九十三年十一月十六日作證時
      距離案發時間較近，當時即表示只記得有接獲松山地政事
      務所之來電，惟對通話內容及通話對象均表示不記得，已
      如前述，何以竟於案發七年後之九十六年五月八日再次作
      證時，又突然恢復記憶而為前開證述？前開證言是否真確
      ，實堪置疑。況證人張汝琪嗣後又表示無法確認，益見應
      以證人張汝琪於九十三年十一月十六日之證述內容較貼近
      於事實，而可採信。
（三）又依八十七年六月二十日修正發布，同年七月一日實施之
      臺北市政府文書處理實施要點第十六條第五款第三點關於
      公務電話紀錄規定（見本院更一審卷第一二二至一二四頁
      ）：凡公務上聯繫、洽詢、通知等可以電話簡單正確說明
      之事項，經通話後，發話人如認有必要，可將通話紀錄複
      寫二份，以一份送達受話人，雙方附卷，以供查考，附件
      三之說明二並規定以附件三之格式印刷後裝訂成冊。可知
      八十九年六月期間，發話人為聯繫公務事項而撥打電話時
      ，僅於認為有必要時，始須將通話紀錄複寫二份，一份送
      達受話人，另份附卷，倘發話人認為無附卷必要時，即毋
      庸附卷，僅將紀錄留存於裝訂成冊之電話紀錄簿上即可。
      而依前開證人丁○○證述內容及卷附松山地政事務所九十
      二年一月二日北市松地人字第０九一三一八八四六００函
      文顯示，被告於八十九年六月十四日製作之電話紀錄確實
      存在於該所公務電話紀錄簿內，縱被告當時未另複寫電話
      紀錄附卷或送達張汝琪，亦不違反當時臺北市政府規定公
      務電話紀錄製作、保存方式之規定。佐以上開要點附件三
      所示之公務電話紀錄之格式，又與被告所製作之上開公務
      電話紀錄之格式相吻合。雖證人即八十九年間任臺北市政
      府地政處政風室專員李振宗於偵查中證稱：電話紀錄分為
      電話補正紀錄及公務電話紀錄，公務電話紀錄於製作完成
      後須向上陳核並附卷等語（見九十六年度偵續字第二四八
      號卷第八九頁）；證人即八十九年間任松山地政事務所第
      二課課長吳榮哲於偵查中亦證稱：前述電話紀錄不需要經
      我核閱，但應附卷等語（見同頁筆錄），及證人即八十九
      年間任松山地政事務所第二課檢查丁○○於檢察事務官詢
      問時證稱：上開電話紀錄需經我核閱，並應附卷等語（見
      同卷第七四頁），均係針對九十六年間臺北市政府各單位
      應踐行之處理方式，亦有臺北市政府九十五年七月二十八
      日修正發布之臺北市政府文書處理實施要點在卷可參（見
      同卷第一四九頁），自不得據以指稱被告於八十九年六月
      間處理公務電話紀錄之方式為不當。況被告製作之電話紀
      錄縱有違反上開規定，亦無從認定該電話記錄內容必屬虛
      偽不實。至於證人即原台北市政府地政處政風室專員李振
      宗雖於偵查時證以：「（問：《提示八十九年六月十四日
      被告公務電話紀錄》調查本案時，是否有看過此公務電話
      紀錄？）沒有看過」：「（問：《接受申訴約談被告，被
      告是否提及他在勘驗隔天就有打電話跟書記官聯絡……？
      》沒有」，「我有調己○○去履勘的資料，沒有看到此公
      務電話資料。」等語（見九十六年度偵續字第二四八號卷
      第八十七頁），亦僅能證明被告於接受申訴約談時未提出
      上開公務電話紀錄，及未將該公務電話紀錄附於履勘檔案
      資料乙節，仍尚難據此推認前開公務電話紀錄內容即屬虛
      構。
五、綜上所述，公訴人所舉證據，不足為被告有罪之積極證明，
    所指出證明之方法亦無從說服本院以形成被告有罪之心證，
    此外，本院亦查無其他積極證據足認被告有檢察官所指犯行
    ，基於「罪證有疑、利於被告」之刑事訴訟原則，本院認被
    告涉犯刑法上開行使登載不實公文書罪嫌，尚屬不能證明，
    依法應為被告無罪之諭知。原審基於同上之理由，以不能證
    明被告犯罪，而為被告無罪之諭知，經核其認事用法，並無
    不合。
六、公訴人上訴意旨雖以：（一）被告在結案簽呈中記載：「本
    案業已會同法院人員勘查完竣，因原告無法指界，致無法測
    量，經法院告知無需測量，另函復法院」，而隱匿係由工友
    戊○○一人會同法院勘驗，本人並未到場勘驗之事實。而工
    友即協助測量員之測量助理，在測量員未會同到場履勘之情
    況下，不能單獨執行測量業務，公務人員任用法第二十一條
    「除法律另有規定外，各機關不得指派未具第九條資格之人
    員代理或兼任應具有同條資格之職務」規定及臺北市政府人
    事九十六年五月七日北市人貳第0000000000０號
    函載稱：指派未具公務員身分員工協助執行公務時，如為涉
    及公權力之事務，僅得同具公務員身分人員協助辦理，以避
    免市民對本府執行公權力產生疑義，則測量助理不能單獨執
    行業務甚明。且依民事訴訟事件有關占用土地履勘現場及測
    量，係由承辦法官會同當事人及地政人員到場，並由原告就
    受測量標的物為指界，聽取當事人及地政事務所人員關於測
    量方法之意見後，審酌現況指示地政事務所測量人員應測量
    之特定位置、範圍，該測量員依據法院囑託後，進行測量。
    法院囑託測量程序應係指承辦法官在聽取當事人及有專業測
    量知識之地政事務所公務員陳述及判斷後，由法官再為測量
    與否及應測量位置、範圍為囑託及製作勘驗筆錄。本件承辦
    法官在勘驗結果第二項記載：「依地政事務所人員稱無確切
    界址及地上物故無法測量」，係因法官信任到場勘驗之地政
    事務所人員為具有專業測量人員，並在聽取意見後，而作當
    日不為測量之決定，未再進一步囑託松山地政事務所另為測
    量，若承辦法官得知到場人員僅是工友而非專業測量員，所
    做決定或可能會等到測量員到場始進行勘驗，或可能另訂期
    日勘驗，決無可能以工友意見，做為法官判斷不為勘驗之依
    據。被告並未會同法院人員勘查，卻在結案簽呈載明已會同
    法院勘驗完竣，呈請上級核淮，目的在終結該案件，顯有明
    知不實之事項，而登載於公文書之事實。（二）雖臺北地院
    囑託松山地政事務所函註記書記官張汝琪之電話及分機，但
    並無法確知被告是否與張汝琪聯絡及聯絡之事項究竟為何，
    或係被告於遭民眾陳情後，為了自保所故意在該函上做此註
    記。而證人張汝琪亦證稱無法確知接過己○○電話及詢問過
    電話紀錄上所記載事情等語，是能否僅以該電話記載認被告
    有打電話詢問公務電話之事項，頗有疑議。再據被告所述，
    打電話給書記官張汝琪目的是要確認戊○○所說會同法官到
    場測量是否實在，惟在公務電話記錄上，並無法看出被告所
    述詢問目的相關內容，且依證人即臺北市政風室專員吳振宗
    證述，公務電話紀錄是用在一些聯絡有爭議性之事項上，製
    作完後要向上陳核後再附卷，本件公務電話紀錄應呈閱，己○○並未呈閱等語。被告於該電話紀錄製作完成後，不依一
    般呈閱程序，來達杜絕爭議，反置放在裝訂成冊之紀錄簿上
    ，使該紀錄失去製作目的及意義。被告應係在甲○○、乙○○對於該案提出陳情，為求自保，事後所虛構製成云云，指
    摘原判決不當。
七、惟查：（一）一般民事訴訟事件有關占用土地履勘現場及測
    量，係由承辦法官會同當事人及地政人員到場，並由原告就
    受測量標的物指界，聽取當事人及地政事務所人員關於測量
    方法之意見後，審酌現況指示地政事務所測量員應測量之特
    定位置、範圍，現場能否進行測量之決定權在於法院，並非
    地政人員。本件承辦法官依當天勘驗現場結果記載「．．．
    原告所指之被占用位置無法確定」、「．．．．地政事務所
    人員稱無確切界址及地上物，故無法測量」係法官依勘驗現
    場結果所為判斷，被告於簽呈上記載「本案業已會同法院人
    員勘查完竣，因原告無法指界，致無法測量，經法院告知無
    需測量」，亦與當日勘驗結果相符。再本件囑託測量函受文
    者係松山地政事務所，而地政事務所並無要求結案簽呈應載
    明勘驗現場人員姓名之相關規定，被告於簽呈內未載明何人
    抵達現場，自無不實，業經查明如前；況卷內並無證據證明
    被告事前即指示工友戊○○代為到場，戊○○係擅自冒簽被
    告姓名，亦經原審判處有期徒刑3月，緩刑2年，益見被告並
    無向承辦法官隱瞞係戊○○到場之事實。公訴人上訴，猶以
    被告既未到場，並僅由工友戊○○會同法官勘驗，致承辦法
    官作成「無法測量」之判斷，再於簽呈上隱瞞工友到場之事
    實，指稱被告登載不實之簽呈，委無可採。（二）依原審囑
    託松山地政事務所函文上「00000000（即原審總機）轉6064
    」、「張如琪6064」等隨手記載之文字、號碼、「己○○」
    印文，同案被告戊○○於調查局供稱：被告曾告知電話聯絡
    書記官張汝琪之事；及該所函覆稱：被告於八十九年六月十
    四日上午九點十五分確有與承辦書記官張汝琪聯繫，足認被
    告係與書記官張汝琪聯繫後，始製作電話紀錄。雖張汝琪於
    另案原審證稱：曾接過松山地政事務所人員電話，但無法確
    知何人來電等語，然張汝琪於原審作證時，係因時間久遠，
    無法清楚記憶，業如前述。公訴人未舉任何事證，徒以張汝
    琪無法明確指證被告有無來電，或來電內容，即推定被告製
    作之電話紀錄為不實，顯屬無據之詞。（三）被告製作電話
    紀錄未另複寫附卷或送達張汝琪，並無違反案發時臺北市政
    府文書處理實施要點關於公務電話紀錄規定；證人吳榮哲、
    丁○○所稱均係九十六年間臺北市政府各單位應踐行之處理
    方式，不得據以指稱被告案發時處理公務電話紀錄方式為不
    當，亦如前述。公訴人指稱被告製作電話紀錄違反規定，並
    係在甲○○、乙○○對於該案提出陳情時，為求自保事後虛
    偽所製成，要屬臆測之詞。本院觀諸檢察官上開上訴意旨，
    要係就原審按卷內證據資料依職權裁量之事項反覆爭執，且
    檢察官上訴意旨所指事項，業經原審判決一一指駁論述；經
    核原審判決並無違反經驗、論理法則，本件檢察官於本審並
    未提出積極證據以實其說，其上訴為無理由，應予駁回。
據上論斷，應依刑事訴訟法第三百六十八條，判決如主文。
本案經檢察官孫冀薇到庭執行職務。
中    華    民    國    99    年    10    月    26    日
                  刑事第十八庭  審判長法  官  吳鴻章
                                      法  官  曾淑華
                                      法  官  汪梅芬
以上正本證明與原本無異。
如不服本判決，應於收受送達後10日內向本院提出上訴書狀，其
未敘述上訴之理由者並得於提起上訴後10日內向本院補提理由書
（均須按他造當事人之人數附繕本）「切勿逕送上級法院」。
                                      書記官  劉寶鈴
中    華    民    國    99    年    10    月    26    日

司法院資訊處製作；財團法人民間司法改革基金會備份。
